臺灣新北地方法院民事判決
110年度重訴字第328號
原      告  鄭月英  
            郭鄭欵  
共      同
訴訟代理人  許文哲律師
原      告  李麗雅  
            鄭凱安  
            鄭林碧珠
            鄭紋婷  
            鄭婷云

            鄭維豐  
            鄭佳綺  
            鄭承嘉  
            鄭承瑋  
            鄭陳淑玲
            鄭冽冽  

            鄭創予  
            鄭荏任  
            鄭崴嶸  
            鄭文德  
            趙鄭月裡
            鄭月美  
            鄭文忠  
被      告  鄭宋明珠(即鄭星全之承受訴訟人)

            鄭振輝(即鄭星全之承受訴訟人)

            鄭振華(即鄭星全之承受訴訟人)

            鄭振宏(即鄭星全之承受訴訟人)

            鄭燕萍(即鄭星全之承受訴訟人)

共      同
訴訟代理人  丁福慶律師
複代理  人  陳智勇律師

上列當事人間請求返還土地事件，經本院於民國110年12月23日
言詞辯論終結，判決如下：
    主  文
原告之訴駁回。
訴訟費用由原告鄭月英、原告郭鄭欵負擔。
    事實及理由
一、程序方面：
    本件原告李麗雅、鄭凱安、鄭林碧珠、鄭紋婷、鄭婷云、鄭
    維豐、鄭佳綺、鄭承嘉、鄭承瑋、鄭陳淑玲、鄭冽冽、鄭創
    予、鄭荏任、鄭崴嶸、鄭文德、趙鄭月裡、鄭月美、鄭文忠
    （下稱原告李麗雅等18人）未於言詞辯論期日到場，核無民
    事訴訟法第386條各款所列情形，爰依被告聲請，由其一造
    辯論而為判決。
二、原告鄭月英、郭鄭欵主張：
　㈠兩造為鄭來法（民國65年12月29日死亡）之全體繼承人， 鄭
    來法死亡時遺有重測前台北縣○○市○○○段○○○段000號、194號
    土地（下稱重測前193、194號土地，應有部分均1/2），鄭
    來法死亡後， 繼承人並未即時辦理繼承登記。嗣因有建商
    就前述土地洽談合建開發事宜原告及鄭來法其餘繼承人遂委
    由母親鄭屘（103年1月27日死亡）及大哥鄭星全（110年10
    月21日死亡， 其配偶被告鄭宋明珠及子女被告鄭振輝、鄭
    振華、鄭振宏、鄭燕萍為鄭星全之全體繼承人)與建商洽談
    ，待日後開發完成後，依合建契約條件將新房屋分配予各繼
    承人。基於前述與建商合建之目的鄭星全於69年6月24日將
    重測前193號、194號土地（應有部分均1/2）以繼承為原因
    登記於其個人名下（下稱系爭信託契約關係）。嗣於74年間
    合建完成，其餘未在建築基地範圍內之土地，自重測前193
    號土地分割出同段193-1號土地，而重測前193號、194號土
    地， 併入重測前同段189號土地，分割出重測前同段189-12
    號土地。並於74年3月8日將重測前193-1號土地（應有部分1
    /2；重測後為新北市○○區○○段0000號土地(下稱1566號土地)
    ）以分割轉載為原因登記為鄭星全所有；於74年5月8日同樣
    以分割轉載為原因將重測前189-12號土地（應有部分2670/1
    0000；重測後為新北市○○區○○段0000號土地(下稱1563號土
    地））登記為鄭星全所有。即登記於鄭星全名下1566號土地
    （應有部分1/2）、1563號土地（應有部分2670/10000）屬
    鄭來法遺產為兩造所公同共有，僅基於系爭信託契約關係登
    記於鄭星全名下。
　㈡嗣於104年5月間原告與鄭星全在鄭星全先前擔任負責人之大
    川工業股份有限公司討論鄭來法之遺產如分配處理，鄭星全
    表示目前尚無任何具體開發或出售計劃，雙方未達成任何協
    議。經原告聲請調解未果，原告不得已先就1563號土地（應
    有部分2670/10000）對鄭星全起訴請求移轉登記予鄭來法全
    體繼承人，經法院判決原告勝訴確定（本院108年度重訴字
    第45號、臺灣高等法院108年度重上字第748號，下稱原證9
    確定判決）。　
　㈢1566號土地（應有部分1/2）既為原告、鄭星全及其他兄弟姐
    妹之被繼承人（即兩造父親）鄭來法所留遺產，於鄭來法死
    亡後，屬原告與鄭星全公同共有。於69年6月24日以繼承為
    原因單獨登記予鄭星全所有，係為履行鄭來法全體繼承人與
    建商開發合建之目的。則原告為合建目的將1566號土地所有
    權登記，而將1566號土地信託登記予鄭星全， 許可其於合
    建目的內行使其權利， 彼此互相意思表示一致， 應有信託
    契約關係存在。又74年間合建完成並依協議分配房屋予鄭 
    來法之全體繼承人後，原就1566號土地之信託目的應已完成
    ，原告與鄭星全間系爭信託契約關係即消滅。系爭信託關係
    既因信託目的於74年4月17日完成而消滅（終止）， 原告自
    得本於信託契約關係終止後返還請求權請求被告將1566號土
    地（應有部分1/2）移轉登記予兩造共有。
　㈣系爭信託契約關係雖於74年4月17日終止，但因被告之被繼承
    人鄭星全於103年4月29日對原告鄭月英、郭鄭欵承認債務，
    可認鄭星全已拋棄時效利益。本件請求權時效應自103年4月
    30日重新起算，迄原告於110年5月提起本訴之日止，尚未罹
    15年消滅時效。
　㈤併為聲明：被告應將1566號土地（應有部分1/2）移轉登記予
    兩造公同共有。
三、被告抗辯：
　㈠原告主張1566號土地（應有部分1/2）為鄭來法之全體繼承人
    基於與建商合建目的，與被告之被繼承人鄭星全成立系爭信
    託契約關係才信託登記予鄭星全一事，被告不爭執。前開與
    建商合建事項，既於74年4月17日因合建完成取得使用執照
    而信託目的消滅，依民法第144條第1項規定被告得拒絕給付
    。被告否認鄭星全於103年4月29日與原告鄭月英、郭鄭欵之
    對話內容（下稱原證11譯文）有承認基於系爭信託契約關係
    應將1566號土地（應有部分1/2）返還予鄭來法全體繼承人
    之意。況原證11譯文僅鄭星全與原告鄭月英、郭鄭欵之對話
    ，非鄭星全對鄭來法全體繼承人所為對話，依民法第831條
    準用同法第828條第3項結果，也不生對鄭來法全體繼承人承
    認效力。
　㈡另被告之被繼承人鄭星全於110年10月21日死亡後，被告迄言
    詞辯論終結日止，尚未就因繼承取得1566號土地辦理繼承登
    記。 　  
　㈢併為答辯聲明：原告之訴駁回。
四、兩造不爭執之事項：
　㈠原告提出原證1至12書證，形式為真正。
　㈡鄭星全於110年10月21日死亡，其配偶被告鄭宋明珠及子女被
    告鄭振輝、被告鄭振華、被告鄭振宏、被告鄭燕萍為其全體
    繼承人等情， 並有繼承系統表（詳本院卷第341頁）及戶籍
    資料（詳本院卷第339、343至347頁）在卷可佐。
五、按因繼承、強制執行、公用徵收或法院之判決，於登記前已
    取得不動產物權者，非經登記，不得處分其物權，民法第75
    9條規定甚明。本件原告起訴請求「被告應將1566號土地（
    應有部分1/2）移轉登記予兩造」，既係請求被告對其等因
    繼承取得1566號土地（應有部分1/2）所有權為移轉登記之
    「處分行為」，被告又否認已就前開土地辦理繼承登記，按
    諸前開法律規定，於被告未就土地辦理繼承登記前，原告逕
    起訴請求被告將前開土地移轉登記予兩造，其訴顯無理由。
    此部分前經本院於110年11月22日言詞辯論期日闡明原告鄭
    月英、郭鄭欵（詳本院卷第360、361頁），未據原告補正，
    附此敘明。
六、原告鄭月英、郭鄭欵主張：鄭星全名下1566號土地（應有部
    分1/2）屬鄭來法遺產為兩造所公同共有，僅基於系爭信託
    契約關係登記於鄭星全名下；系爭信託契約關係已於74年4
    月17日因合建完成，信託目的終了，依信託法第62條規定無
    待終止即消滅等情。為被告所不爭執；原告李麗雅等18人則
    經合法通知，既未到庭，亦未提出書作何聲明以供本院審酌
    ，經本院調查結果，原告鄭月英、郭鄭欵前開主張，應可信
    為真正。是則被告抗辯：自74年4月18日起算89年4月18日止
    ，原告本於系爭信託契約關係終止後對被告之被繼承人鄭星
    全之信託物返還請求權，已罹15年滅時效，依民法第144條
    第1項被告得拒絕給付等語，應屬有據。
七、原告鄭月英、郭鄭欵復主張：本件請求權雖罹15年消滅時效
    ，但因鄭星全於時效完成後，於103年4月29日對原告鄭月英
    、郭鄭欵承認債務，可認鄭星全已有拋棄時效利益，本件請
    求權應自103年4月30日重新起算，迄原告鄭月英、郭鄭欵於
    110年5月間提起本訴，尚未罹15年時效等語，並提出原證11
    光碟及譯文為佐。惟：
  ㈠按債務人於時效完成後對於債務所為之承認，必須債務人為
    承認時已知時效完成，而仍為承認債務之表示，始可認為其
    有拋棄時效利益之默示意思表示，若債務人不知時效完成，
    對於其得享受時效利益之事實尚無所悉，其所為之承認，自
    無從推認有默示同意拋棄時效利益之意（最高法院95年度台
    上字第887號裁判意旨參照）。本件觀諸原證11譯文至多僅
    能推謂鄭星全承認合建所餘1566號（應有部分1/2）土地是
    鄭來法遺產之一部，由對話內容既無法判悉鄭星全已知悉時
    效完成之事，按諸前開判意旨，自難認鄭星全於103年4月29
    日已有對原告來法鄭月英、郭鄭欵為拋棄時效利益之默示意
    思表示。
　㈡況時效利益之拋棄係處分行為之一種，應由因時效受利益之
    人，對於時效完成受不利益之當事人，以意思表示為之（最
    高法院83年度台上字第2924號裁判意旨參照）。系爭信託契
    約之信託人既為鄭來法之全體繼承人，非僅原告鄭月英、郭
    鄭欵2人，則縱鄭星全於103年4月29日有對原告 鄭月英、郭
    鄭欵為拋棄時效利益默示意思表示，效力亦不及於未在場之
    原告李麗雅等18人，而不生已合法拋棄之效力。
　㈢基上，原告主張：本件請求權已因鄭星全於103年4月29日拋
    棄時效利益，得重新起算一節，並無可採。　
七、綜上所述，原告本於系爭信託契約關係（信託契約終止後信
    託物返還請求權）提起本訴請求被告應將1566號（應有部分
    1/2）土地應轉登記予兩造，為無理由，應予駁回。
八、兩造其餘主張及攻擊防禦方法，與本件判決結果無涉，爰不
    逐一論列說明。    
結論：原告之訴為無理由，依民事訴訟法第385條第1項前段、第
78條、第56條之1第5項、第85條第2項，判決如主文。
中　　華　　民　　國　　111 　年　　1　　月　　13　 　日

                  民事第六庭    法　官　黃信滿
以上正本係照原本作成
如對本判決上訴，須於判決送達後20日內向本院提出上訴狀。如
委任律師提起上訴者，應一併繳納上訴審裁判費。
中　　華　　民　　國　　111 　年　　1　  月　  13   日　
                                書記官　黃曉妏